ACORDAO-COMPLETO-2406492

ACÓRDÃO 7097/2020 ATA 21/2020 - PRIMEIRA CÂMARA

VISTOS, relatados e discutidos estes autos de tomada de contas especial instaurada pelo Ministério do Turismo contra o Sr. Eduardo de Oliveira Pontes em razão de irregularidades verificadas na documentação referente à prestação de contas do convênio 113/2007, cujo objeto foi a realização do projeto denominado "Festa de São João", no período entre 14/6 e 4/7/2007.
ACORDAM os ministros do Tribunal de Contas da União, reunidos em sessão da 1ª Câmara, diante das razões expostas pelo relator, em:
9.1. considerar revel, para todos os efeitos, o Sr. Eduardo de Oliveira Pontes, nos termos do art. 12, § 3º, da Lei 8.443/1992, dando-se prosseguimento ao processo;
9.2. julgar irregulares as contas do Sr. Eduardo de Oliveira Pontes, com fundamento no art. 16, III, "c", da Lei 8.443/1992, e condená-lo ao pagamento das quantias a seguir indicadas, atualizadas monetariamente e acrescidas de juros de mora, calculados a partir das datas especificadas até a data do efetivo recolhimento, fixando o prazo de 15 (quinze) dias, a contar da notificação, para que comprove, perante o Tribunal (art. 214, III, "a", do RI/TCU) , o recolhimento das dívidas aos cofres do Fundo Nacional de Desenvolvimento da Educação, na forma da legislação em vigor:
	Valor Histórico (R$) 
	Data de ocorrência

	170.000,00
	10/7/2007

9.3. autorizar, desde logo, nos termos do art. 28, II, da Lei 8.443/1992, a cobrança judicial das dívidas caso não atendida a notificação;
9.4. em atendimento ao disposto no § 3º do art. 16 da Lei 8.443/1992, remeter cópia desta deliberação à Procuradoria da República no Estado da Bahia, para a adoção das medidas que entender cabíveis.

Tomada de contas especial em razão de irregularidades verificadas na documentação referente a prestação de contas de convênio, cujo objeto foi a realização do projeto denominado Festa de São João, no período entre 14/6 e 4/7/2007.

Primeira Câmara

Município de Cândido Sales/BA.

3. Interessados/Responsáveis:
3.1. Interessado: Ministério do Turismo (vinculador) (05.457.283/0001-19).
3.2. Responsável: Eduardo de Oliveira Pontes (XXX.306.568-XX).

13.1. Ministros presentes: Walton Alencar Rodrigues (Presidente), Benjamin Zymler e Bruno Dantas.
13.2. Ministro-Substituto convocado: Marcos Bemquerer Costa.
13.3. Ministros-Substitutos presentes: Augusto Sherman Cavalcanti e Weder de Oliveira (Relator).

ACORDAO-COMPLETO-2428151

Acórdão de Relação 9725/2020 - Primeira Câmara

Acórdão de Relação

WEDER DE OLIVEIRA

Reproduzo, a seguir, a instrução da Secretaria de Controle Externo de Tomada de Contas Especial (Secex-TCE) inserta à peça 64 dos presentes autos:
 "INTRODUÇÃO
	Trata o presente processo de Tomada de Contas Especial - TCE, instaurada pelo Ministério do Turismo (MTur) contra o Sr. Eduardo de Oliveira Pontes (CPF XXX.306.568-XX) , na condição de ex-prefeito (gestão: 2005-2008) , em razão de irregularidade na documentação exigida para a prestação de contas do Convênio 113/2007 (peça 16; Siafi 592374) , celebrado com o município de Cândido Sales/BA, tendo por objeto a realização do projeto intitulado 'Festa de São João', no período entre 14/6 e 4/7/2007 (peça 30) , com vigência estipulada para o período de 14/6/2007 a 23/9/2007 (peça 50) . 
HISTÓRICO
2.	Os recursos previstos para implementação do objeto do referido convênio foram orçados no valor total de R$ 187.000,00 (peça 16, p. 4-5) , com a seguinte composição: R$ 17.000,00 de contrapartida do convenente e R$ 170.000,00 à conta do concedente, liberados conforme indicado abaixo (peça 18) :
	Ordem Bancária
	Data 
	Valor (R$) 
	Data Crédito

	2007OB900216
	9/7/2007
	170.000,00
	10/7/2007 (peça 27, p. 2) 

3.	O Ministério do Turismo exarou os seguintes pareceres:
	Parecer
	Peça
	Data

	Parecer Técnico 112/2007
	13
	4/6/2007

	Parecer/Conjur/MTur 304/2007
	15
	14/6/2007

	Parecer Técnico de Análise de Prestação de Contas 110/2008
	30
	3/3/2008

	Nota Técnica de Análise 327/2008
	32
	27/8/2008

	Nota Técnica de Reanálise 475/2008
	35
	27/11/2008

	Nota Técnica de Reanálise 952/2013
	38
	20/9/2013

	Nota Técnica de Análise Financeira 234/2016
	39
	25/2/2016

4.	O Parecer Técnico 112/2007 (peça 13) , de 4/6/2007, aprovou o Plano de Trabalho, apresentado pelo município de Cândido Sales/BA e seus custos, 'considerando que são condizentes com o mercado local, tomando por base os orçamentos (peça 14) apresentados e já atestados'. Ressaltou, por fim, que:
'é de fundamental importância lembrar ao CONVENENTE que, na execução das despesas de todos os serviços descritos no Plano de Trabalho, com os recursos recebidos em transferência, deverão ser adotados os procedimentos estabelecidos pela Lei n° 8666/93. E, por ocasião da prestação de contas, deverão ser apresentados documentos, bem como, amostras das peças produzidas, de modo que seja comprovada a contratação e realização de todos os serviços.'
5.	Ressalte-se, por oportuno, que o termo de Convênio 113/2007 (peça 16; Siafi 592374) foi firmado em 14/6/2007, na mesma data em que foi emitido o Parecer/Conjur/MTur 304/2007 (peça 15) , que inclusive fez algumas ressalvas. 
6.	Preliminarmente, a prestação de contas em apreço foi analisada no âmbito do Parecer Técnico de Análise de Prestação de Contas 110/2008 (peça 30) , onde consta que não houve fiscalização in loco do evento, tendo concluído pela sua aprovação parcial em função de ressalvas técnicas. A Nota Técnica de Análise 327/2008 (peça 32) apreciou a prestação de contas sob o aspecto técnico e financeiro, apresentando ressalvas para os dois aspectos.
7.	Após análise das defesas apresentadas pelo município de Cândido Sales/BA (peças 33 e 36) , foram emitidas as Nota Técnica de Reanálise 952/2013 (peça 38) e Nota Técnica de Análise Financeira 234/2016 (peça 39) , que concluíram pela reprovação da execução física do convênio e pela não emissão do parecer financeiro final, respectivamente. 
8. 	A motivação para a instauração da presente Tomada de Contas Especial foi materializada pela ausência de peças que permitissem à área técnica do MTur atestar a devida execução do objeto conveniado, conforme apontado na Nota Técnica de Reanálise 952/2013 (peça 38) e resumido no Relatório de TCE 47/2017 (peça 49) , de onde se extrai: 
¿	Nota Técnica de Reanálise nº 952/2013 (arquivo 38) , de 20.09.2013, da CGMC (Coordenação Geral de Monitoramento, Fiscalização e Avaliação de Convênios) . Conclusão: execução física REPROVADA - Segue: 
¿	Apresentado SPOT do anúncio, contudo observamos que foi produzido um mesmo anúncio para dois eventos distintos, quais sejam, Festa de São João e Aniversário do Município. Não foram apresentados os mapas de irradiação, com atesto da radio e 'de acordo' do Convenente. 
¿	Não foi apresentada declaração original emitida pelo prestador do serviço, contendo nome, RG, CPF, valor recebido, discriminação detalhada dos serviços prestados e período de execução - quanto à locação de carro. 
¿	Apresentado exemplar de cartaz, contudo foi observado que foi produzido um mesmo cartaz para dois eventos distintos, quais sejam, Festa de São João e NÃO Aniversário do Município. Não foi apresentada declaração do responsável pelo almoxarifado atestando o recebimento e a distribuição dos insumos de acordo com o aprovado no Plano de Trabalho - Confecção de cartazes. 
¿	As imagens apresentadas contam com baixa qualidade, não é possível a verificação da correta execução do Item em conformidade com o Plano de Trabalho aprovado - Outdoors. 
¿	Aluguel de banheiro, som, montagem e desmontagem de palco, aluguel de banheiros químicos, de banheiro tradicional e ornamentação da cidade - Não foram apresentados documentos comprobatórios da execução do item em conformidade com o Plano de Trabalho. 
¿	Contratação de serviços gerais e de seguranças - Não foram apresentados recibos emitidos pelos profissionais com o nome completo, número do CPF, valor pago as contratadas com discriminação detalhada dos serviços prestados e período de execução. 
¿	Contratação das bandas - Os materiais apresentados não são suficientes para comprovar a realização da apresentação. O Plano de Trabalho foi aprovado de maneira genérica e o material apresentado, aparentemente, são (sic) de dois eventos distintos. 
¿	Show Pirotécnico - Não foram apresentados documentos comprobatórios da execução do item em conformidade com o Plano de Trabalho aprovado (p. 2 da peça 49) .
9.	Tanto o relatório do tomador de contas, quanto o relatório de auditoria da CGU, amparados pelas Nota Técnica de Reanálise 952/2013 (peça 38) , do Ministério do Turismo, concluíram pela existência de danos ao erário federal da ordem de R$ 170.000,00, correspondente ao valor integral repassado ao município de Cândido Sales/BA, em razão da impugnação total das despesas do convênio por conta de irregularidades técnicas e financeiras.
10. 	Da análise dos autos, verifica-se que foi dada oportunidade de defesa ao agente responsabilizado, em obediência aos princípios constitucionais que asseguram o direito ao contraditório e à ampla defesa, tendo em vista as notificações constantes nas peças 31, 34, 40 e 41. No entanto, as alegações apresentadas (peças 33 e 42) foram consideradas insuficientes, pelo tomador de contas para elidir as irregularidades constatadas. Como também não houve recolhimento do montante devidos (sic) , aos cofres da Fazenda Pública, sua responsabilidade foi mantida (peça 49, p. 3-5) .
11.	A inscrição em conta de responsabilidade, no Siafi, foi efetuada conforme a Nota de Sistema 2017NS000044, de 20/4/2017 (peças 43-44) .
12. 	No Relatório de Tomada de Contas Especial 47/2017, peça 49, em que os fatos estão circunstanciados, a responsabilidade pelo dano causado ao erário foi atribuída ao Sr. Eduardo de Oliveira Pontes, ocupante do cargo supramencionado à época da ocorrência dos fatos, em razão da impugnação total das despesas realizadas com os recursos do Convênio, apurando-se como prejuízo o valor original de R$ 170.000,00.
13.	A CGU seguiu o posicionamento do órgão concedente quanto às irregularidades identificadas, ao débito apurado e à responsabilidade, conforme se verifica no Relatório de Auditoria 896/2017 (peça 50) , no Certificado de Auditoria 896/2017 (peça 51) bem como no Parecer do Dirigente do Órgão de Controle Interno 896/2017 (peça 52) . O Ministro de Estado do Turismo pronunciou-se pelo conhecimento das conclusões contidas nos pareceres da CGU, opinando pela irregularidade das contas do responsável indicado (peça 53) .
14. 	Nessa baila, os autos foram encaminhados ao TCU para início da fase externa da TCE, onde foram analisados pela Secretaria de Controle Externo de Tomada de Contas Especiais, na qual se elaborou a instrução à peça 55, que concluiu pela ocorrência de danos ao erário e pela citação, nos seguintes contornos:
Ocorrência: não comprovação da boa e regular aplicação dos recursos federais repassados pelo Ministério do Turismo ao município de Cândido Sales/BA por meio do Convênio 113/2007 (peça 16; Siafi: 592374; objeto: apoio à implementação do projeto intitulado 'Festa de São João', com vigência estipulada para o período de 14/6/2007 a 23/9/2007) .
a) Qualificação do responsável e responsabilização: 
Nome: Eduardo de Oliveira Pontes 
CPF: XXX.306.568-XX
Condutas: 
a) não apresentar os contratos de exclusividade registrados em cartório entre a Oscip Instituto de Desenvolvimento na Promoção de Emprego (Idepe; CNPJ 08.374.920/0001-81) e os artistas que se apresentaram no evento;
b) descumprir do termo do Convênio 113/2007, que estabelece na Cláusula Terceira - Das Obrigações dos Participes, no item 'p', que compete à convenente (peça 16, p. 4) :
p) observar, quando da execução de despesas custeadas com os recursos deste Convênio, às disposições da Lei nº 8.666/93 e suas posteriores alterações, especialmente em relação à licitação e contrato, inclusive a modalidade de licitação prevista na Lei nº 10.520, de 17 de julho de 2002 (art. 27, da IN/STN/MF/Nº 1/97, alterado pela IN/STN/MF/Nº 3/2003) , além de observar o Decreto nº 5.504, de 05 de agosto de 2005;
c) cometer irregularidades na execução física do convênio, consignadas na Nota Técnica de Reanálise 952/2013 (peça 38) , a saber:
¿	Apresentado SPOT do anúncio, contudo observamos que foi produzido um mesmo anúncio para dois eventos distintos, quais sejam, Festa de São João e Aniversário do Município. Não foram apresentados os mapas de irradiação, com atesto da radio e 'de acordo' do Convenente. 
¿	Não foi apresentada declaração original emitida pelo prestador do serviço, contendo nome, RG, CPF, valor recebido, discriminação detalhada dos serviços prestados e período de execução - quanto à locação de carro. 
¿	Apresentado exemplar de cartaz, contudo foi observado que foi produzido um mesmo cartaz para dois eventos distintos, quais sejam, Festa de São João e NÃO Aniversário do Município. Não foi apresentada declaração do responsável pelo almoxarifado atestando o recebimento e a distribuição dos insumos de acordo com o aprovado no Plano de Trabalho - Confecção de cartazes. 
¿	As imagens apresentadas contam com baixa qualidade, não é possível a verificação da correta execução do Item em conformidade com o Plano de Trabalho aprovado - Outdoors. 
¿	Aluguel de banheiro, som, montagem e desmontagem de palco, aluguel de banheiros químicos, de banheiro tradicional e ornamentação da cidade - Não foram apresentados documentos comprobatórios da execução do item em conformidade com o Plano de Trabalho. 
¿	Contratação de serviços gerais e de seguranças - Não foram apresentados recibos emitidos pelos profissionais com o nome completo, número do CPF, valor pago as contratadas com discriminação detalhada dos serviços prestados e período de execução. 
¿	Contratação das bandas - Os materiais apresentados não são suficientes para comprovar a realização da apresentação. O Plano de Trabalho foi aprovado de maneira genérica e o material apresentado, aparentemente, são de dois eventos distintos. 
¿	Show Pirotécnico - Não foram apresentados documentos comprobatórios da execução do item em conformidade com o Plano de Trabalho aprovado (peça 49, p. 2) .
d) não apresentar documentação comprobatória das despesas realizadas pela Oscip Instituto de Desenvolvimento na Promoção de Emprego (Idepe; CNPJ 08.374.920/0001-81) com os recursos recebidos em decorrência do Convênio 113/2007.
I) Quantificação do débito, originado da ocorrência 1:
	Valor original do débito (R$) 
	Data da ocorrência

	170.000,00
	10/7/2007

15.	Posteriormente, foi promovida a citação do responsável, Sr. Eduardo de Oliveira Pontes, nos moldes adiante:
	Ofício
	Data do ofício
	Data de Recebimento do Ofício
	Nome do Recebedor do Ofício
	Observação
	Fim do Prazo para defesa

	2672/2019-SecexTCE (peça 61) 
	28/5/2019
	6/6/2019 (vide AR de peça 62) 
	Eduardo de Oliveira Pontes
	Ofício recebido no endereço do responsável, conforme pesquisa de endereço da SecexTCE no sistema CPF da Receita Federal (peça 54) . 
	21/6/2019

16.	O responsável, apesar de devidamente notificado, e, transcorrido o prazo regimental fixado, não apresentou suas alegações de defesa quanto às irregularidades verificadas nos autos, nem efetuou o recolhimento do débito. 
EXAME TÉCNICO
17.	O exame técnico tratará de analisar a revelia do responsável, e suas repercussões em relação as irregularidades aqui relatadas.
Da validade das notificações
18.	Preliminarmente, cumpre tecer breves considerações sobre a forma como são realizadas as comunicações processuais no TCU. A esse respeito, destacam-se o art. 179, do Regimento Interno do TCU (Resolução 155, de 4/12/2002) e o art. 4º, inciso III, § 1º, da Resolução TCU 170, de 30 de junho de 2004, in verbis:
'Art. 179. A citação, a audiência ou a notificação, bem como a comunicação de diligência, far-se-ão:
I - mediante ciência da parte, efetivada por servidor designado, por meio eletrônico, fac-símile, telegrama ou qualquer outra forma, desde que fique confirmada inequivocamente a entrega da comunicação ao destinatário;
II - mediante carta registrada, com aviso de recebimento que comprove a entrega no endereço do destinatário;
III - por edital publicado no Diário Oficial da União, quando o seu destinatário não for localizado
 (...) 
Art. 3º As comunicações serão dirigidas ao responsável, ou ao interessado, ou ao dirigente de órgão ou entidade, ou ao representante legal ou ao procurador constituído nos autos, com poderes expressos no mandato para esse fim, por meio de:
I - correio eletrônico, fac-símile ou telegrama;
II - servidor designado;
III - carta registrada, com aviso de recebimento;
IV - edital publicado no Diário Oficial da União, quando o seu destinatário não for localizado, nas hipóteses em que seja necessário o exercício de defesa'.
Art. 4º. Consideram-se entregues as comunicações:
I - efetivadas conforme disposto nos incisos I e II do artigo anterior, mediante confirmação da ciência do destinatário;
II - realizadas na forma prevista no inciso III do artigo anterior, com o retorno do aviso de recebimento, entregue comprovadamente no endereço do destinatário;
III - na data de publicação do edital no Diário Oficial da União, quando realizadas na forma prevista no inciso IV do artigo anterior.
§ 1º O endereço do destinatário deverá ser previamente confirmado mediante consulta aos sistemas disponíveis ao Tribunal ou a outros meios de informação, a qual deverá ser juntada ao respectivo processo.
 (...) '.
19.	No caso vertente, a citação se deu em endereço do responsável, conforme pesquisa de endereço da Secex-TCE no sistema CPF da Receita Federal (peça 54) . A entrega do ofício citatório nesse endereço ficou comprovada. 
Da Revelia do Sr. Eduardo de Oliveira Pontes 
20.	Nos processos do TCU, a revelia não leva à presunção de que seriam verdadeiras todas as imputações levantadas contra os responsáveis, diferentemente do que ocorre no processo civil, em que a revelia do réu opera a presunção da verdade dos fatos narrados pelo autor. Dessa forma, a avaliação da responsabilidade do agente não pode prescindir da prova existente no processo ou para ele carreada. 
21.	Ao não apresentar sua defesa, o responsável deixou de produzir prova da regular aplicação dos recursos sob sua responsabilidade, em afronta às normas que impõem aos gestores públicos a obrigação legal de, sempre que demandados pelos órgãos de controle, apresentar os documentos que demonstrem a correta utilização das verbas públicas, a exemplo do contido no art. 93 do Decreto-Lei 200/67: 'Quem quer que utilize dinheiros públicos terá de justificar seu bom e regular emprego na conformidade das leis, regulamentos e normas emanadas das autoridades administrativas competentes.' 
22.	Mesmo as alegações de defesa não sendo apresentadas, considerando o princípio da verdade real que rege esta Corte, procurou-se buscar, em manifestações dos responsáveis na fase interna desta Tomada de Contas Especial, se havia algum argumento que pudesse ser aproveitado a seu favor. Nesse contexto, verificou-se as seguintes manifestações na fase interna, que não alteram o entendimento dessa unidade técnica acerca da ocorrência de irregularidade:
a)  	Manifestação de peça 42: Trata de pedido ao órgão concedente para prorrogação de prazo para defesa; no entanto, jamais enviou documentos de defesa. 
23.	Assim, independentemente da revelia, a avaliação da responsabilidade do agente nos processos desta Corte não prescinde dos elementos existentes nos autos ou para ele carreados, uma vez que são regidos pelo princípio da verdade material (Acórdão 163/2015-TCU-Segunda Câmara, Relator Ministro ANDRÉ DE CARVALHO; 2.685/2015 - TCU - 2ª Câmara, Relator Ministro RAIMUNDO CARREIRO; 2.801/2015 - TCU - 1ª Câmara, Relator Ministro WALTON ALENCAR RODRIGUES; 4.340/2015 - TCU - 1ª Câmara, Relator Ministro WEDER DE OLIVEIRA e 5.537/2015 - TCU - 1ª Câmara, Relator Ministro WEDER DE OLIVEIRA) .
24.	 E esses elementos foram demonstrados na instrução de peça 55, e no item 14 supra. Desse modo, a irregularidade imputada ao responsável está claramente demonstrada nos autos, não sendo possível, nesta fase processual, o aproveitamento de qualquer análise de elementos em defesa do citado responsável.
25.	Vale ressaltar que a pretensão punitiva do TCU, conforme Acórdão 1441/2016-TCU-Plenário, que uniformizou a jurisprudência acerca dessa questão, subordina-se ao prazo geral de prescrição indicado no art. 205 do Código Civil, que é de 10 anos, contado da data de ocorrência da irregularidade sancionada, nos termos do art. 189 do Código Civil, sendo este prazo interrompido pelo ato que ordenar a citação, a audiência ou a oitiva do responsável. No caso em exame, ocorreu a prescrição, uma vez que foi efetivado o crédito dos recursos em 10/7/2007, tendo transcorrido mais de 10 anos até a presente data, sem que tenha sido ordenada a citação do responsável. Desse modo, não será proposta a aplicação individual de multa proporcional ao débito, fundamentada no art. 57, da Lei 8.443/1992.
26.	Em se tratando de processo em que a parte interessada não se manifestou acerca das irregularidades imputadas, não há elementos para que se possa efetivamente aferir e reconhecer a ocorrência de boa-fé na conduta dos responsáveis, podendo este Tribunal, desde logo, proferir o julgamento de mérito pela irregularidade das contas, conforme nos termos dos §§ 2º e 6º do art. 202 do Regimento Interno do TCU. (Acórdão 2064/2011-TCU-Primeira Câmara (relator: Ubiratan Aguiar) , 6.182/2011-TCU-1a Câmara (relator: Weber de Oliveira) , 4.072/2010-TCU-1a Câmara (Relator: Valmir Campelo) , 1.189/2009-TCU-1a Câmara (Relator: Marcos Bemquerer) , 731/2008-TCU-Plenário (Relator: Aroldo Cedraz) .
27.	Dessa forma, o Sr. Eduardo de Oliveira Pontes deve ser considerado revel, nos termos do art. 12, §3º, da Lei 8.443/1992, devendo as contas serem julgadas irregulares, condenando-o ao débito apurado. 
CONCLUSÃO
28.	Inicialmente, com fundamento no art. 12, § 3º, da Lei 8.443, de 16 de julho de 1992, deve-se considerar revel o Sr. Eduardo de Oliveira Pontes, para todos os efeitos, dando-se prosseguimento ao processo.
29.	Assim, tendo em vista as constatações consignadas na exordial (peça 55) e nas linhas anteriores desta instrução, devem as contas do Sr. Eduardo de Oliveira Pontes (CPF: XXX.306.568-XX) serem julgadas irregulares, sendo ele condenado ao débito descrito no item 14 supra, com fulcro nos termos dos artigos 1º, inciso I, 16, inciso III, alínea 'c', e 19, caput, da Lei nº 8.443/1992, e com arts. 1º, inciso I, 209, inciso III, 210 e 214, inciso III, do Regimento Interno/TCU.
30.	Registre-se que não foram evidenciados indicativos de boa-fé do responsável, fato que permite o julgamento de mérito imediato.
31.	Vale ressaltar que a pretensão punitiva do TCU, conforme Acórdão 1441/2016-TCU-Plenário, que uniformizou a jurisprudência acerca dessa questão, subordina-se ao prazo geral de prescrição indicado no art. 205 do Código Civil, que é de 10 anos, contado da data de ocorrência da irregularidade sancionada, nos termos do art. 189 do Código Civil, sendo este prazo interrompido pelo ato que ordenar a citação, a audiência ou a oitiva do responsável. No caso em exame, ocorreu a prescrição, uma vez que foi efetivado o crédito dos recursos em 10/7/2007 e o ato que determinou a citação ocorreu em 28/9/2018 (peça 57) . Desse modo, não será proposta a aplicação individual de multa proporcional ao débito, fundamentada no art. 57, da Lei 8.443/1992.
PROPOSTA DE ENCAMINHAMENTO
32.	Ante o exposto, submetem-se os autos à consideração superior, propondo:
32.1.	com fulcro no art. 12, § 3º, da Lei 8.443, de 16 de julho de 1992, considerar revel o Sr. Eduardo de Oliveira Pontes (CPF: XXX.306.568-XX) ;
32.2.	com fundamento nos termos dos artigos 1º, inciso I, 16, inciso III, alínea 'c', e 19, caput, da Lei nº 8.443/1992, e com arts. 1º, inciso I, 209, inciso III, 210 e 214, inciso III, do Regimento Interno/TCU, julgar irregulares as contas do Sr. Eduardo de Oliveira Pontes  (CPF: XXX.306.568-XX) , prefeito do município de Cândido Sales/BA, nos períodos de 1/1/2005 a 31/12/2008,  condenando-o, ao pagamento da quantia abaixo especificadas, com a fixação do prazo de 15 (quinze) dias para que comprovem perante este Tribunal, em respeito ao artigo 214, inciso III, alínea 'a', do Regimento Interno do TCU, o recolhimento da dívida aos cofres do Tesouro Nacional, atualizada monetariamente e acrescida de juros de mora calculados a partir da data discriminada, até a data do recolhimento, abatendo-se na oportunidade a monta eventualmente ressarcida, conforme o disposto no enunciado da Súmula/TCU 128, na forma da legislação em vigor:
	Valor Histórico (R$) 
	Data de ocorrência

	170.000,00
	10/7/2007

31.3		autorizar, desde logo, nos termos do art. 28, inciso II, da Lei 8.443, de 1992, a cobrança judicial das dívidas, caso não atendidas às notificações;
31.4.	autorizar, desde logo, o pagamento das dívidas mencionadas nos subitens anteriores, caso solicitado, em até 36 parcelas mensais e consecutivas, nos termos do art. 26 da Lei 8.443, de 1992 c/c o art. 217 do Regimento Interno - TCU, de 2011, fixando ao devedor o prazo de quinze dias, a contar do recebimento da notificação, para comprovar perante o Tribunal o recolhimento da primeira parcela e de trinta dias, a contar da parcela anterior, para comprovar o recolhimento das demais parcelas, devendo incidir sobre cada valor mensal, os encargos legais devidos (débito: juros de mora e atualização monetária) , na forma prevista na legislação em vigor;
31.5.	remeter cópia do acórdão que vier a ser prolatado pelo Tribunal, ao Procurador-Chefe da Procuradoria da República no Estado de Bahia, nos termos do art. 209, § 7º, do Regimento Interno/TCU, para ajuizamento das ações cabíveis, informando-lhe que o inteiro teor da deliberação pode ser consultado no endereço http://www.tcu.gov.br/acordaos;
31.6		enviar cópia do Acórdão que vier a ser proferido ao Ministério do Turismo e ao responsável, para ciência, informando que a presente deliberação, acompanhada do Relatório e do Voto que a fundamenta, está disponível para a consulta no endereço www.tcu.gov.br/acordaos, além de esclarecer que, caso requerido, o TCU poderá fornecer sem custos as correspondentes cópias, de forma impressa".
2.	O MP/TCU, representado pelo procurador Rodrigo Medeiros de Lima, manifestou-se de acordo com a proposta da unidade instrutiva (peça 67) .
	É o relatório.

não há

Procurador Rodrigo Medeiros de Lima.

SUMÁRIO: TOMADA DE CONTAS ESPECIAL. CONVÊNIO. AUSÊNCIA DE APRESENTAÇÃO DE DOCUMENTAÇÃO COMPROBATÓRIA DA EXECUÇÃO FÍSICA E FINANCEIRA DO OBJETO DO AJUSTE. NÃO COMPROVAÇÃO DA BOA E REGULAR APLICAÇÃO DOS RECURSOS. CITAÇÃO. REVELIA. CONTAS IRREGULARES. DÉBITO. OCORRÊNCIA DE PRESCRIÇÃO DA PRETENSÃO PUNITIVA. COMUNICAÇÕES.

TOMADA DE CONTAS ESPECIAL (TCE)

Secretaria de Controle Externo de Tomada de Contas Especial (Secex-TCE).

Em exame, processo de tomada de contas especial instaurada originalmente pelo Ministério do Turismo contra o Sr. Eduardo de Oliveira Pontes, ex-prefeito do município de Cândido Sales/BA (gestão 2005-2008) , em razão de irregularidades verificadas na documentação referente à prestação de contas do convênio 113/2007 (Siafi 592374) , celebrado com o mencionado município, cujo objeto foi a realização do projeto denominado "Festa de São João", no período entre 14/6 e 4/7/2007 (peça 16) .
2.	O convênio vigorou no período de 14/6 a 23/9/2007, com prazo de mais 60 (sessenta) dias para a apresentação da prestação de contas. Coube ao concedente transferir o valor de R$ 170.000,00 ao município de Cândido Sales, por meio da ordem bancária 2007OB900216, de 9/7/2007, com crédito na conta específica do convênio em 10/7/2007 (peça 27, p.2) 
3.	O motivo para a instauração de tomada de contas especial foi a não apresentação de documentos que comprovassem a execução do convênio, segundo constou da nota técnica de reanálise 952/2013 (peça 38) e do relatório de TCE 47/2017 (peça 49) , imputando-se ao gestor débito correspondente ao valor total dos recursos repassados.
4.	No âmbito desta Corte de Contas, foi realizada a citação do responsável pela não comprovação da boa e regular aplicação dos recursos do convênio 113/2007, tendo em vista as seguintes condutas (peça 61) :
" (...) a) não apresentar os contratos de exclusividade registrados em cartório entre a Oscip Instituto de Desenvolvimento na Promoção de Emprego (Idepe; CNPJ 08.374.920/0001-81) e os artistas que se apresentaram no evento;
b) descumprir do termo do Convênio 113/2007, que estabelece na Cláusula Terceira - Das Obrigações dos Participes, no item 'p', que compete à convenente (peça 16, p. 4) :
'p) observar, quando da execução de despesas custeadas com os recursos deste Convênio, às disposições da Lei nº 8.666/93 e suas posteriores alterações, especialmente em relação à licitação e contrato, inclusive a modalidade de licitação prevista na Lei nº 10.520, de 17 de julho de 2002 (art. 27, da IN/STN/MF/Nº 1/97, alterado pela IN/STN/MF/Nº 3/2003) , além de observar o Decreto nº 5.504, de 05 de agosto de 2005;'
c) cometer irregularidades na execução física do convênio, consignadas na Nota Técnica de Reanálise 952/2013 (peça 38) , a saber:
'¿	Apresentado SPOT do anúncio, contudo observamos que foi produzido um mesmo anúncio para dois eventos distintos, quais sejam, Festa de São João e Aniversário do Município. Não foram apresentados os mapas de irradiação, com atesto da radio e 'de acordo' do Convenente. 
¿	Não foi apresentada declaração original emitida pelo prestador do serviço, contendo nome, RG, CPF, valor recebido, discriminação detalhada dos serviços prestados e período de execução - quanto à locação de carro. 
¿	Apresentado exemplar de cartaz, contudo foi observado que foi produzido um mesmo cartaz para dois eventos distintos, quais sejam, Festa de São João e NÃO Aniversário do Município. Não foi apresentada declaração do responsável pelo almoxarifado atestando o recebimento e a distribuição dos insumos de acordo com o aprovado no Plano de Trabalho - Confecção de cartazes. 
¿	As imagens apresentadas contam com baixa qualidade, não é possível a verificação da correta execução do Item em conformidade com o Plano de Trabalho aprovado - Outdoors. 
¿	Aluguel de banheiro, som, montagem e desmontagem de palco, aluguel de banheiros químicos, de banheiro tradicional e ornamentação da cidade - Não foram apresentados documentos comprobatórios da execução do item em conformidade com o Plano de Trabalho. 
¿	Contratação de serviços gerais e de seguranças - Não foram apresentados recibos emitidos pelos profissionais com o nome completo, número do CPF, valor pago as contratadas com discriminação detalhada dos serviços prestados e período de execução. 
¿	Contratação das bandas - Os materiais apresentados não são suficientes para comprovar a realização da apresentação. O Plano de Trabalho foi aprovado de maneira genérica e o material apresentado, aparentemente, são de dois eventos distintos. 
¿	Show Pirotécnico - Não foram apresentados documentos comprobatórios da execução do item em conformidade com o Plano de Trabalho aprovado (peça 49, p. 2) .'
d) não apresentar documentação comprobatória das despesas realizadas pela Oscip Instituto de Desenvolvimento na Promoção de Emprego (Idepe; CNPJ 08.374.920/0001-81) com os recursos recebidos em decorrência do Convênio 113/2007".
5.	Apesar de regularmente citado (peças 61 e 62) , o responsável não apresentou alegações de defesa nem recolheu o valor devido.
6.	A unidade instrutiva ofereceu proposta no sentido de julgar irregulares as contas do responsável, com a consequente condenação em débito integral e a aplicação da multa prevista no art. 57 da Lei 8.443/1992 (peça 64) .
7.	O MP/TCU concordou com a referida proposta de encaminhamento (peça 67) .
8.	Incidem sobre o responsável os efeitos da revelia, dando-se prosseguimento ao processo, nos termos do art. 12, § 3º, da Lei 8.443/1992.
9.	Tendo em vista a inexistência nos autos de elementos capazes de comprovar a boa e regular aplicação dos recursos, acolho integralmente a análise empreendida pela unidade instrutiva, endossada pelo MP/TCU.
10.	Conforme assentado na jurisprudência consolidada desta Casa, compete ao gestor o ônus de comprovar a regularidade da aplicação dos recursos públicos sob sua responsabilidade. No caso em exame, não há elementos nos autos que permitam demonstrar a execução física e financeira do convênio, conforme consignado nos itens "c" e "d" do ofício de citação, que reproduz o disposto na nota técnica de reanálise 952/2013, do Ministério da Cultura. 
11.	Assim, as contas do responsável devem ser julgadas irregulares, com sua condenação ao recolhimento do débito.
12.	Na situação em análise, não é possível aplicar ao responsável a multa prevista no art. 57 da Lei 8.443/1992, tendo em vista que ocorreu a prescrição da pretensão punitiva. Segundo o Acórdão 1441/2016-TCU-Plenário, que uniformizou a jurisprudência sobre a questão, deve ser observado o prazo geral de prescrição indicado no art. 205 do Código Civil (10 anos) , contado da data de ocorrência da irregularidade, nos termos do art. 189 do Código Civil, sendo este prazo interrompido pelo ato que ordenar a citação, a audiência ou a oitiva do responsável. Na situação em análise, a unidade instrutiva considera que a data inicial da contagem do prazo prescricional seria a do crédito dos recursos na conta específica do convênio, em 10/7/2007. Como o ato que ordenou a citação foi assinado em 28/9/2018 (peça 57) , verificou-se a ocorrência de prescrição. 
13.	Reputo pertinente ressalvar que, ao contrário do que defende a unidade instrutiva, o marco inicial da prescrição da pretensão punitiva deve ser a data de entrega da prestação de contas do convênio (22/11/2007) , pois somente a partir desse fato é que se efetivou a irregularidade ensejadora do débito e da sanção pecuniária prevista no art. 57 da Lei 8.443/1992. 
Diante do exposto, manifesto-me pela aprovação do acórdão que ora submeto à apreciação deste Colegiado.
TCU, Sala das Sessões Ministro Luciano Brandão Alves de Souza, em 30 de junho de 2020.
Weder de Oliveira
Relator